臺灣板橋地方法院民事判決　　　　　　　99年度保險字第10號
原　　　告　許鳳砡
訴訟代理人　林李達律師
　　　　　　吳孟玲律師
複　代理人　姚舒淳
被　　　告　新光人壽保險股份有限公司
法定代理人　吳東進
訴訟代理人　林材勇
　　　　　　王可文
上列當事人間請求給付保險金事件，本院於民國100 年2 月18日
言詞辯論終結，判決如下：
    主  文
被告應給付原告新臺幣壹佰萬元，及自民國九十九年四月二日起
至清償日止，按年息百分之十計算之利息。
訴訟費用由被告負擔。
    事實及理由
一、原告主張：原告於民國88年間，以原告之配偶胡瓏騰（原名
    胡耿繞）為被保險人，向被告投保新長安終身壽險及其附約
    平安意外傷害保險，受益人為原告。其中平安意外傷害保險
    部分，約定被保險人如於保險期間內，遭遇外來突發的意外
    傷害事故，自發生之日起180 日以內死亡者，給付意外身故
    保險新新台幣（下同）100 萬元。詎被保險人於98年8 月12
    日上午10時30分被發現倒臥於其所經營工廠浴室內，經報警
    處理後，因被保險人已死亡，未施以急救，嗣後由臺灣板橋
    地方法院地檢署檢驗員蔡勝州前來相驗，在未經解剖下，逕
    行於相驗報告書上記載被保險人死亡原因為「心因性休克」
    ，先行原因為「器質性缺氧、擴張性心肌病變」，其他對死
    亡有影響之疾病，或身體狀況為「高血壓」。惟查被保險人
    生前身體一向良好並未有有上述病史，況被保險人生前從事
    工作極需體力，若真有相驗證明書上所載之情狀，怎能長久
    擔任此重勞力工作，又被保險人近十幾年來皆未有醫院有關
    上述病症資料。另事發當日浴室現場，蓮蓬頭水未關，鄰近
    的水泥牆有指甲抓痕，且磁磚地面有向前滑倒之污漬，脫鞋
    散落一旁，而冷水直沖被保險人之頭部，被保險人嘴角流血
    及手指有明顯瘀痕，大腿並有擊磁磚後產生的直角印記，顯
    見被保險人之死亡原因應為意外不慎滑倒時頭部遭撞擊致顱
    內出血，而倒臥在地時欲掙扎起身致使手指有瘀血狀況產生
    ，應非相驗證明書記載之原因。按保險法第131 條所稱之「
    意外傷害」，在有多數原因競合時，應側重於「主力近因原
    則」。台灣板橋地方法院檢察署相驗屍體證明書記載被保險
    人之死因，其正確性實有研究之餘地。而內政部警政署刑事
    警察局99年10月12日回函已認定被保險人確實因意外身故，
    原告已盡舉證責任，證明被保險人平時身體健康，且係因滑
    倒之意外而死亡，被告如否認，即須對被保險人係因身體疾
    病及不致因滑倒之單獨引起死亡之原因，負舉證責任。茲因
    原告向被告請領意外身故保險金100 萬元，被告以被保險人
    死因為心因性休克應非意外傷害所致為由，拒絕理賠，爰依
    系爭保險契約及保險法第34條第2 項、第131 條規定，請求
    被告應給付保險金100 萬元及自起訴狀繕本送達翌日起按年
    息10% 計算之遲延利息。並為聲明：被告應給付原告100 萬
    元，及自起訴狀繕本送達翌日起至清償日止，按年息10% 計
    算之利息。
二、被告則以：被告因被保險人不幸身故事件，業已理賠身故保
    險金50萬9,899 元。依新光平安意外險附約條款第3 條第1
    項規定：「意外傷害事故：係指被保險人於附約有效期間內
    ，因遭受意外傷害事故，致身體蒙受傷害而致殘廢或死亡。
    」，故系爭保單之保險事故必須包含三要素：一為外來的，
    二為突發的，三為發生原因必須非為疾病因素。依據台灣板
    橋地方法院檢察署相驗屍體證明書之記載，顯示被保險人係
    因擴張性心肌病變導致器質性缺氧，進而導致心因性休克而
    死亡，原告主張被保險人因意外死亡，並無理由。況且台灣
    板橋地方法院檢察署98年12月2 日及99年8 月12日之回函中
    均已明白表示被保險人因心因性休克死亡，應排除意外死亡
    ，原告主張被保險人因意外滑倒致頭部遭撞擊致顱內出血致
    死之事實，既為被告所否認，原告即應就此請求給付保險金
    之權利發生要件事實，負舉證責任。至於內政部警政署刑事
    警察局99年10月12日函並不足以認定系爭事故為非由疾病引
    起之外來突發事故，法醫學上之「意外」與保險法上之「意
    外」定義並不相同。又被保險人因心臟病致身故，醫學上係
    屬可能且常見，原告雖提出被保險人之就醫紀錄稱檢察官之
    相驗報告與事實相悖等語，然被保險人之就醫紀錄與證明本
    案為意外傷害事故並無醫學上或論理上之必然因果關聯。原
    告復未提出其他證據足資證明被保險人係因意外傷害事故死
    亡，其主張被告應給付意外傷害身故保險金，應無足取等語
    ，資為抗辯。並聲明：原告之訴駁回。
三、原告主張以其夫胡瓏騰為被保險人，前向被告投保「新長安
    終身壽險」，並附加平安意外傷害保險，約定就被保險人因
    遭受意外傷害事故因而身故時，被告應理賠保險金100 萬元
    ，並指定原告為受益人，而被保險人胡瓏騰嗣於保險期間內
    之98年8 月12日死亡之事實，已據原告提出保險單及台灣板
    橋地方法院檢察署相驗屍體證明書等在卷為證，並為被告所
    不爭執，足認實在。本件所應審究之爭點闕為：被保險人胡
    瓏騰究係因意外事故死亡或係因病死亡？應由何造負舉證之
    責任？茲敘述如下：
  (一)按當事人主張有利於己之事實者，就其事實有舉證之責任，
    民事訴訟法第277 條前段定有明文。本件原告所依據保險契
    約第9 條乃約定「被保險人於本附約有效期間內遭受第三條
    約定的意外傷害事故，自意外傷害事故發生之日起一百八十
    日以內死亡者，本公司按本附約之保險金額給付『意外身故
    保險金』」；第3 條復定義「意外傷害事故：係指被保險人
    於本附約有效期間內，因遭受意外傷害事故，致其身體蒙受
    傷害而致殘廢或死亡。前款所稱意外傷害事故，指非由疾病
    引起之外來突發事故。」，可認本件附加之保險契約其性質
    上係屬意外傷害保險，而意外傷害保險係在承保被保險人非
    由疾病引起之外來突發事故所致傷害及其所致殘廢或死亡之
    損失，故必須導致傷害、殘廢或死亡之外界原因，係出於意
    外，始足當之。本件原告主張被告應給付身故保險金，依據
    前揭保險契約約定及舉證責任分配原則，原告自應就權利發
    生要件即被保險人胡瓏騰係遭遇外來、突發之意外事故，並
    以此意外事故為其死亡之直接、單獨原因之事實負舉證之責
    任。惟按人之傷害或死亡其原因有出於內在原因，亦有出於
    外來事故（意外事故）。而所謂內在原因係指器官老化疾病
    及細菌感染，所稱之外來事故（意外事故）則係指內在原因
    以外之一切事故而言，其事故之發生為外來、偶然而不可預
    見。故凡事故不屬於內在原因者，除非保險契約特予除外，
    否則均應屬意外傷害保險承保範圍內。職此，依上說明，意
    外傷害保險契約之受益人請求給付保險金，雖應證明被保險
    人係因意外事故而死亡，惟如受益人已能證明被保險人之死
    亡非屬內在原因，即該事故確已發生，且依經驗法則，其發
    生通常係外來、偶然而不可預見者，即應認受益人已盡舉證
    之責任。於此情形，保險人如抗辯其非屬意外，或有保險契
    約所約定之除外責任（原因）情形存在時，核此係屬權利障
    礙事由，為有利於保險人之事項，自應由保險人就確有發生
    該權利障礙事由之有利於己事實負舉證責任，始符合舉證責
    任分配原則。
  (二)本件被保險人胡瓏騰於98年8 月10日下午5 時30分許之後獨
    自一人在位於新北市○○區○○街2-7 號之工廠內，翌日即
    98年8 月11日上午10時許，原告欲進入上開工廠，發現大門
    及後門均鎖著，即請鄰居將後門門鎖破壞進入工廠內查看，
    發現被保險人側躺在浴室並全身僵硬，浴室蓮蓬頭的水一直
    流，經報警後通知救護人員到場，被保險人胡瓏騰經初步急
    救已無心跳，且身體已經僵硬，出現屍斑等情，業經原告於
    警詢、偵查中陳述甚明，並有台北縣政府樹林分局相驗初步
    調查報告暨報驗書在卷可稽，有本院調閱板橋地檢署98年度
    相字第1090號相驗卷（以下簡稱相驗卷）可稽。經台灣板橋
    地方法院檢察署檢察官督同檢驗員進行相驗，論斷直接死因
    為心因性休克，先行原因為器質性缺氧，推定傷害方法為擴
    張性心肌病變，其他對於死亡有影響之疾病或身體狀況為高
    血壓，此有相驗屍體證明書、檢驗報告書等附於上開相驗卷
    可參，嗣經本院向台灣板橋地方法院檢察署函詢，該署法醫
    室回覆意見稱：「一、建請檢察官或法官調取死者之生前病
    歷。二、針對心臟擴張認定乙事：在相驗報告書（相卷第25
    頁）已明示為叩診所知；所謂叩診為內科之理學檢查，利用
    生物物理原理，依指節叩敲左胸並聽取回音，在胡瓏騰先生
    之遺體檢查時，發現有心臟邊界擴大之現象。三、關於磁磚
    印痕及挫傷：根據遺體屍斑表現及磁磚印痕，警詢相驗照片
    顯示遺體已覆蓋藍色棉被且已翻動過，其左大腿磁磚印痕與
    現場磁磚節理吻合、屍斑分佈吻合，左大腿（挫傷）出現在
    磁磚印痕之凹槽線位置，且無生前反應（無紅腫、出血、發
    炎結痂等傷口反應為生前反應）顯示，死者在倒地前已發生
    失去意識、瀕死、甚至已失去生命跡象的狀態，因此，本項
    問題之磁磚印痕及挫傷之本質並非來自浴室滑倒，而是：死
    者因某因素發生瀕死或猝死而猝倒，並產生磁磚印痕及死後
    挫傷。依相驗發現，死者之心臟邊界擴張等遺體檢查發現，
    且有高血壓病史，終因心因性休克死亡，應排除為意外死亡
    」，有台灣板橋地方法院檢察署99年8 月12日板檢玉物98相
    1090字第226791號函回覆之意見在卷可參（見本院卷第80頁
    、第81頁）。惟查，嗣後經本院向內政部警政署刑事警察局
    法醫室函詢之結果，回覆稱：「死者胡瓏騰之死因，據勘驗
    死者有顏面鬱血、頭皮鬱血、頸靜脈怒脹，左臀腿有挫傷及
    左後頭部鬱溢血等情形，法醫學上死者係因洗浴血壓升高昏
    跌，致腦震盪鬱溢死者，法醫學上為因血壓升高昏跌之事故
    死Accident。醫學上已僵直屍體，難以叩診而『確診』為心
    擴張或心休克之狀態。」，此亦有內政部警政署刑事警察局
    99年10月12日刑醫字第0990137420號函在卷足稽。本件被保
    險人之死亡原因並未經解剖判斷，僅由檢察官督同檢驗員相
    驗後判定，而本件被保險人經胡瓏騰於98年8 月10日上午10
    時許經原告發現倒臥在地已無生命跡象，全身僵硬已有屍斑
    產生，而相驗時間係在98年8 月10日下午4 時10分，相驗時
    屍體已呈中度僵直狀態，有台灣板橋地方法院檢察署檢驗報
    告書可資參照（見相驗卷第24頁、第26頁），參照前開內政
    部警政署刑事警察局之回函意見，本件被保險人於相驗時已
    呈中度僵直狀態，難以叩診而確診為心擴張或心休克之狀態
    ，因此台灣板橋地方法院檢察署檢察官督同檢驗員相驗後，
    以叩診方式推論被保險人有心臟邊界擴大之現象，是否確實
    與事實相符，則有疑義。再者，上開相驗報告認定被保險人
    胡瓏騰有高血壓之病史，惟此為原告所否認，而遍觀全卷，
    僅原告曾於警詢中陳述被保險人胡瓏騰之母親有心臟病的疾
    病（見相驗卷第4 頁），除此之外，並無其他證據可資證明
    被保險人胡瓏騰確有高血壓之病史，因此上開相驗報告記載
    其他對於死亡有影響之疾病或身體狀況為高血壓，亦乏依據
    ，自難遽以憑採。
  (三)而依據內政部警政署刑事警察局上開函覆之內容，依據勘驗
    被保險人胡瓏騰有顏面鬱血、頭皮鬱血、頸靜脈怒脹，左臀
    腿有挫傷及左後頭部鬱溢血等情形，判斷為法醫學上因洗浴
    血壓升高昏跌，致腦震盪鬱溢死，法醫學上為因血壓升高昏
    跌之事故死Accident。亦即被保險人係因洗浴血壓升高昏跌
    ，昏跌致腦震盪鬱溢死亡，是原告主張被保險人之死亡原因
    應為滑倒時頭部遭撞擊致顱內出血致死，自非無據。雖原告
    主張被保險人係意外滑倒，與內政部警刑事警察局法醫室認
    定係因血壓升高昏跌，有所不同，然一般人縱使有血壓升高
    頭昏之情況發生，惟因血壓升高當時，當事人係採取站姿或
    坐姿、臥姿之不同，並不必然會伴隨跌倒現象，又縱使跌倒
    ，因當時所位在之空間相對位置，亦不必然會致腦震盪鬱溢
    死亡之情況，本件因被保險人當時係採站姿洗浴狀態，浴室
    地面濕滑，又無浴缸之設置，單純為開放式的淋浴空間，且
    空間並非狹小，一但跌倒或滑倒，即會造成頭部直接撞擊地
    面之情況，而非撞擊牆面或其他設備。因此被保險人死亡主
    力近因應係跌倒所致腦震盪鬱溢，非屬罹犯疾病、細菌感染
    、器官老化衰竭等身體內在原因，而為外來性、突發性、偶
    然性、不可預知性之因素，且非被保險人本身已存在可得預
    料或查知之外在因素，揆諸前開說明，自屬意外事故。應認
    原告就請求被告給付保險金之權利發生要件已盡其舉證責任
    ，被告抗辯被保險人並非意外身故，自應由被告負舉證責任
    。惟被告並未能舉證證明被保險人胡瓏騰確實因罹患疾病而
    產生心因性休克造成死亡之直接原因，其抗辯被保險人死亡
    非意外事故云云，自不足採。
四、綜上所述，原告主張胡瓏騰係因意外事故而死亡，既為可採
    ，本件保險契約所約定之保險事故業已發生，且被告未能證
    明有免責之事由存在，自不得據以主張免除給付保險金之責
    任。按傷害保險人於被保險人遭受意外傷害及其所致殘廢或
    死亡時，負給付保險金額之責；又保險人應於要保人或被保
    險人交齊證明文件後，於約定期限內給付賠償金額。無約定
    期限者，應於接到通知後15日內給付之。保險人因可歸責於
    自己之事由致未在前項規定期限內為給付者，應給付遲延利
    息年利1 分，保險法第131 條第1 項及同法第34條定有明文
    。原告主張依保險契約之法律關係，請求被告給付身故保險
    金100 萬元，及自起訴狀繕本送達之翌日即99年4 月2 日起
    至清償日止，按年息10% 計算之遲延利息，為有理由，自應
    准許。
五、本件事證已臻明確，兩造其餘主張、陳述及所提證據，經審
    酌認與本件判決之結果不生影響，無庸一一論述，附此敘明
    。
六、訴訟費用負擔之依據：民事訴訟法第78條。
中    華    民    國    100    年    3    月    11    日
                  民事第二庭    法  官  連育群
以上正本係照原本作成
如對本判決上訴，須於判決送達後20日內向本院提出上訴狀
中    華    民    國    100    年    3    月    11    日
                                書記官  溫婷雅